【裁判字號】    92,上更(一),7
【裁判日期】    921015
【裁判案由】    違反山坡地保育利用條例
【裁判全文】
臺灣高等法院花蓮分院刑事判決                    九十二年度上更(一)字第七號
    上   訴   人  臺灣臺東地方法院檢察署檢察官
    上訴人即被告  丁○○
    右二人共同
    選任辯護人    乙○○律師
右上訴人因違反山坡地保育利用條例案件，對於臺灣台東地方法院八十八年度訴字第
二九七號中華民國八十九年三月十五日第一審判決（起訴案號：臺灣台東地方法院檢
察署八十八年度偵字第二四四七號），提起上訴，經判決後由最高法院發回，本院更
為判決如左：
    主  文
原判決撤銷。
丁○○、丙○○共同在他人山坡地內，擅自設置工作物，各處有期徒刑陸月，如易科
罰金，均以參佰元折算壹日。
    事  實
一、丁○○、丙○○先後為設於台東縣達仁鄉安朔溪旁「東慶砂石場」之負責人及股
    東，基於意圖為自己不法利益之犯意聯絡，共同於民國八十三年間，利用渠等原
    設於台東縣達仁鄉○○村○○路之砂石舊場遭台東縣政府拆除後而將舊場設備遷
    至安朔溪畔現址重新設場之際，非法竊占甲○○所有位於台東縣達仁鄉（起訴書
    誤植為大武鄉○○○段三十九地號山坡地計０‧一０二三公頃（如原判決附圖Ｂ
    、Ｅ部分）及王明夫（已歿）所有位於同地段四十地號山坡地０．０一二八公頃
    （如原判決附圖Ｃ部分），供為新砂石場堆積砂石廣場之用；並擅自在所竊占自
    甲○○之前揭山坡地內，越界設置工作物辦公室一隅，面積有０．００一九公頃
    （如原判決附圖Ｅ部分）。嗣丙○○於八十七年三月間將其出資股份讓與不知情
    之尤慶輝（業經檢察官以他案簽結）而退出經營。嗣該砂石場於八十八年九月八
    日由現任負責人尤慶輝出面與甲○○就占用土地部分簽訂和解書賠償吳女損失（
    丁○○斯時尚任該砂石場之合夥人），並於本院審理期間拆除所擅自越界設置之
    前揭工作物。
二、案經經濟部水資源局函最高法院檢察署發交臺灣台東地方法院檢察署及台東縣警
    察局大武分局報請臺灣台東地方法院檢察署檢察官偵查起訴。
    理  由
一、訊據上訴人即被告丁○○、丙○○固坦承曾於前述時地合夥開設「東慶砂石場」
    ，從事砂石碎解洗選之事業，惟均矢口否認涉有右揭竊占及違反山坡地保育利用
    條例之犯行。被告丁○○辯稱：渠等之砂石場並未占用甲○○及王明夫之山坡地
    ，雖曾損及甲○○之防風林，然已出資鑑界，並給予補償云云。被告丙○○則辯
    稱：伊係於八十五年間始入股經營該砂石場並擔任負責人，先前占用有無伊不知
    情，且已於八十七年三月間將股份轉讓尤慶輝而退出經營云云。但查上開犯罪事
    實，業經公訴人於八十八年七月二十七日會同轄區警察及台東縣政府水利課人員
    劉錦亮、台東縣太麻里地政事務所測量員林丁添及到場被告丁○○履勘現場，並
    由林丁添依照現場實際占用情形測量，有履勘筆錄乙紙及現場照片十幀附卷可證
    （見他字卷第二十六至三十一頁），經測量結果，被告二人竊占甲○○所有位於
    台東縣達仁鄉○○段三十九地號山坡地計０‧一０二三公頃（如原判決附圖Ｂ、
    Ｅ部分）及王明夫所有位於同地段四十地號山坡地０．０一二八公頃（如原判決
    附圖Ｃ部分），供為堆積砂石廣場之用；並在所竊占自甲○○之前揭山坡地內，
    越界設置工作物辦公室一隅，面積有０．００一九公頃（如原判決附圖Ｅ部分）
    ，亦有台東縣太麻里地政事務所土地複丈成果圖乙份在卷可憑（見他字卷第三十
    六頁）。雖被告丙○○一再辯稱：伊於八十五年間始入股參與該砂石場之經營云
    云，惟據被告丁○○於偵查中證稱：縣府拆除事務所、機械後，伊等始將砂石場
    遷至現址，‧‧‧丙○○是在舊場要遷時就開始入股，用地部分是邱某處理的，
    ‧‧‧，邱某是在設（新）場那一陣子加入等語（見他字卷第十七頁、第五十八
    頁反面及第五十九頁反面），質之被告丙○○亦不諱言：八十三年遷場時，伊在
    （東慶）那裡工作等語（見他字卷第八十頁反面），顯見被告二人對於前揭犯罪
    事實確曾共同參與其事，是被告丙○○所辯不知是否占用他人山坡地乙節，純屬
    卸責之詞，並不足採。至被告二人雖又辯稱：伊等係向甲○○租用系爭山坡地並
    設置工作物，並非竊占云云，惟根據證人甲○○最初於偵查中所證：「（檢察官
    問：達仁鄉○○段三十九地號土地是你的？）是的，未租給他人使用。（檢察官
    問：知否有人在你該土地上堆砂石？）我不知道，我在桃園，來時已被堆放了。
    （檢察官問：王明夫是何人？）是我表哥，已死亡。（檢察官問：安朔段四十地
號土地是王明夫的？）是，也沒租給他人」等情（見他字卷第七十九頁反面），
    依經驗法則判斷，設若被告於使用系爭山坡地之初曾知會或徵得證人甲○○等之
    同意，甚至曾向甲○○租地使用，則甲○○斷無可能於偵查中向檢察官做此回答
    。況查王明夫即證人甲○○之表兄早已死亡，且被告二人亦均不識王明夫，如何
    向其租用安朔段四十地號之山坡地。雖被告等又提出曾因損及甲○○之防風林而
    出資鑑界並給予補償之付款簽收簿影本三紙及和解書乙紙（見本院上訴卷第二十
    二至二十五頁），冀以證明有租地使用之事實，然經細稽上開付款簽收簿影本內
    容之記載，甲○○收受款項之原因，或為「租用東慶砂石場所占用之土地」，或
    為「測量費工資」，且該項以租金列支之費用亦僅兩次，每次一萬元，此與租金
    係按時計付之方式有悖；而甲○○於原審雖供認曾收取被告等所交付之金錢，惟
    證稱：「（法官問：以前丙○○、丁○○有無給妳補償金？）有，以前有占用我
    的防風林，他們的意思是給我錢，請工人將防風林重新種植」等語明確（見原審
    卷第二十八頁反面），仔細推敲其上開證詞含意亦得不出被告等曾向甲○○租地
    使用之結論，況被告丙○○亦供認：「（法官問：補償一萬元是何用意？）當初
    在設砂石場時，她說有用到她的防風林，她要我們補種回來，我們說若有用到願
    意補償她一萬元，請她請工人補種」等語（見同上卷第二十八頁反面及第二十九
    頁），更足認定被告等之所以補償甲○○金錢，乃在於事後因挖及甲○○之防風
    林所造成之損失，根本與租地使用毫無關係。反而從渠等所提出之前揭證據資料
    均是在八十七年及八十八年間始製作之情形以觀（按付款簽收簿影本三紙所顯示
    收執之時間為八十七年二月十六日、七月十六日、七月二十一日及由尤慶輝代表
    出面與甲○○簽訂和解書之時間則是在八十八年九月八日），更能證明渠等係因
    占用甲○○及王明夫之系爭山坡地並設置工作物使用，在遭甲○○發現後，為彌
    縫前揭竊占等犯行而採取之補救措施，然此均無解於八十三年間砂石場遷移新址
    後，已然成立之竊占及在他人山坡地內擅自設置工作物之犯行。再者，系爭安朔
    段三十九及四十地號土地經政府公告為山坡地保育區，亦有土地登記簿謄本二份
    （見他字卷第六十四、六十七頁）及台東縣政府八十九年八月十五日府原經字
    第０七七五九一號函暨所附台灣省山坡地範圍地段明細表乙件在卷足憑（見本院
    上訴卷第六十至六十二頁），自不容被告等空言否認。本件事證至此已臻明確，
    被告二人犯行洵堪認定，應予依法論科。
二、查山坡地保育利用條例已於八十七年一月七日修正公布，並於同年月九日生效，
    該條例修正前第三十四條第一項：「在公有或他人之山坡地內，擅自墾殖或設置
    工作物，處六月以上五年以下有期徒刑，得併科三萬元以下罰金」之規定，修正
    為：「違反第十條之規定者，處六月以上五年以下有期徒刑，得併科新台幣六十
    萬元以下罰金」，而同條例第十條乃規定：「在公有或他人山坡地內，不得擅自
    墾殖、占用或從事前條（指同條例第九條）第一款至第九款之開發、經營或使用
    」。茲將上開修正前後之規定兩相對照，修正前「設置工作物」之犯罪構成要件
    ，已修正為「占用或從事前條第一款至第九款之開發、經營或使用」，足徵該條
    例第三十四條第一項修正後之處罰範圍，顯較修正前為廣（擅自墾殖或設置工作
    物，必然涵蓋占用行為，而占用行為則不侷限於擅自墾殖或設置工作物二種態樣
    ）。易言之，被告二人於該條例修正前已然完成之占用行為，若不符合擅自墾殖
    或設置工作物之犯罪行為態樣，尚無從依修正前該條例第三十四條第一項之規定
    加以處罰；又雖被告二人之占用狀態延續時間均已跨越八十七年一月七日修正後
    之新法階段，然依實務上對於該條例第三十四條第一項之規定，本即含有竊占性
    質，乃刑法竊占罪之特別規定，一旦占用行為完成，犯罪即已成立，為即成犯，
    至於以後之繼續占用乃狀態之繼續，而非行為之繼續，所一向採取之見解，則被
    告二人在新法修正後仍單純持續占用之情形，亦無從依修正後之該條例第三十四
    條第一項規定加以處罰。是則被告二人共同於八十三年間，利用渠等原設於台東
    縣達仁鄉○○村○○路之砂石舊場遭台東縣政府拆除後而將舊場設備遷至安朔溪
    畔現址重新設場之際，非法竊占甲○○所有安朔段三十九地號山坡地計０‧一０
    ０四公頃（如原判決附圖Ｂ部分）及王明夫所有位於同地段四十地號山坡地０．
    ０一二八公頃（如原判決附圖Ｃ部分），單純供做新砂石場堆積砂石廣場之用部
    分（即非設置工作物之部分），揆諸上開說明，雖無從依修正前後之山坡地保育
    利用條例第三十四條第一項加以處罰，惟仍構成普通刑法第三百二十條第二項之
    竊占罪；至渠等所占用如原判決附圖Ｅ部分山坡地；並擅自在該部分山坡地設置
    工作物辦公室一隅，面積０．００一九公頃，因其行為早於八十七年一月七日修
    法前即已完成，經比較新舊法，以舊法所規定者對被告等較為有利，自應依修正
    前之山坡地保育利用條例第三十四條第一項予以論罪及科刑。又被告二人之上開
    竊占乃至擅自設置工作物之行為，性質上屬廣義同時發生之單一行為，自應受單
    一行為之評價，因而依特別法優於普通法之法規競合理論，被告二人所為係犯八
    十七年一月七日修正前之山坡地保育利用條例第三十四條第一項之在他人山坡地
    內擅自設置工作物罪。又被告二人對於前開犯罪事實，均曾參與其事，顯有犯意
    之聯絡及行為之分擔，均應論以共同正犯。
三、至檢察官起訴以被告二人尚在未登錄之達仁鄉○○段一九０一三號、南興段一九
    ００一號（按為河川地之臨時編號）陳許碧媛承租之河川地內堆置砂石，擺設機
    械設備從事砂石碎解洗選，並設置鐵皮屋、辦公室、涼棚等工作物，認被告等尚
    觸犯山坡地保育利用條例第三十四條第一項之擅自在公有山坡地內設置工作物罪
    、刑法第三百二十條第二項竊佔罪及水利法第九十二條之一第一項中段在行水區
    內堆置砂石罪。惟查：前開一九００一、一九０一三號河川公地均係河川暫編地
    號，而一九００一號地為陳許碧媛先前向台東縣政府承租種植，一九０一三號地
    則為被告丙○○向台東縣政府承租種植，有種植使用許可證二紙在卷可稽（見警
    詢卷第十四至十七頁）。再一九００一號地經證人陳許碧媛於偵查中結證：經其
    夫陳豐任同意被告使用等語（見他字卷第八十頁），又一九００一、一九０一三
    號地被告等雖未依照租約內容使用種植，卻做為堆積砂石等之用，以及租期屆滿
    後仍繼續使用，然其等使用之初非無正當權源，縱有違約而喪失使用權源，要難
    論以刑法竊占罪及山坡地保育利用條例之擅自在公有山坡地內設置工作物罪。又
    上開河川公地目前尚無洪水流經該處，未公告為行水區，有台東縣政府八十九年
    八月十六日府工水字第０七九四九二號函乙份在卷足憑（見本院上訴卷第六十
    三頁），則被告二人之行為，亦不構成水利法第九十二條之一第一項中段之罪。
    是檢察官起訴被告二人此部分之犯罪，自屬不能證明，惟檢察官起訴既認與上開
    有罪部分有裁判上一罪之關係，爰不另為無罪之諭知。
四、原審未經詳究，論以被告二人在禁止行水區內堆積砂石，損害他人權益罪，不無
    疏誤。又被告二人行為後，刑法第四十一條業於九十年一月十日修正公布，同年
月十二日生效施行，修正後之該條第一項規定「犯最重本刑為五年以下有期徒刑
    之罪，而受六月以下有期徒刑或拘役之宣告，因身體、教育、職業、家庭之關係
    或因其他正當之事由，執行顯有困難者，得以一元以上三元以下折算一日，易科
    罰金。但確因不執行所宣告之刑，難收矯正之效，或難以維持法秩序者，不在此
    限。」，較諸修正前舊法規定犯最重本刑為三年以下有期徒刑之罪，而受六月以
    下有期徒刑或拘役之宣告，始得易科罰金之情形，對被告顯較有利，乃依刑法第
    二條第一項前段，應適用修正後新法之規定，原審未及比較新舊法而為適用，亦
    有未合。被告二人上訴意旨否認犯罪，雖無理由，惟檢察官上訴意旨，指摘原判
    決未論予被告二人違反山坡地保育利用條例之罪名，為有理由，自應予以撤銷改
    判。爰審酌被告二人之前科素行、犯罪動機、所生損害及被告丙○○已於八十七
    年三月間即將其出資股份讓與尤慶輝而退出經營，暨被告丁○○於八十八年八月
    九日並由現時之負責人尤慶輝出面代表與甲○○簽立和解書（見本院上訴卷第二
    十二頁），賠償吳女因土地遭占用所受之損失，嗣後並以東慶砂石場名義再與甲○○簽定租地契約書（附於本院更(一)審卷內），並已於本院審理期間將擅自越界
    設置之辦公室一隅加以拆除，有附於本院之複丈成果圖及自行拆除之照片數幀可
    資佐證，具體彌補其所造成之損害，顯見尚有悔悟之心等一切情狀，乃均從輕量
    處法定最低度刑如主文所示，並諭知易科罰金之折算標準。至被告等所擅自設置
    之工作物即越界之辦公室一隅，面積０．００一九公頃（如原判決附圖Ｅ部分）
    ，因已由被告丁○○自行拆除而不復存在，自無庸再為沒收之諭知，併此敘明。
據上論斷，應依刑事訴訟法第三百六十九條第一項前段、第三百六十四條、第二百九
十九條第一項前段，八十七年一月七日修正前山坡地保育利用條例第三十四條第一項
，刑法第二條第一項、第十一條前段、第二十八條、修正後第四十一條第一項，罰金
罰鍰提高標準條例第一條前段、第二條，判決如主文。
本案經檢察官崔紀鎮到庭執行職務。
中      華      民      國      九十二      年    十    月    十五    日
                                    審判長法官  吳  鴻  章
                                          法官  林  慶  煙
                                          法官  張  健  河
右正本證明與原本無異。
如不服本判決，應於送達後十日內，向本院提出上訴狀。其未敘述理由者，並應於提
出上訴狀後十日內向本院補提理由狀(須附繕本)。
                                        書記官  陳  有  信
中      華      民      國    九十二    年      十      月    十五      日
附錄本案判決論罪科刑法律條文：
八十七年一月七日修正前山坡地保育利用條例第三十四條第一項：
違反第十條規定者，處六月以上五年以下有期徒刑，得併科新台幣六十萬
元以下罰金。


司法院資訊處製作；財團法人民間司法改革基金會備份。
